臺灣高等法院民事判決　　　　　　　　　　　　　九十二年度上易字第一０一九號
　　上　訴　人　丁○○
　　　　　　　　甲○○
　　　　　　　　乙○○
　　共　　　同
　　訴訟代理人　鍾開榮律師
　　被上訴人　　丙○○
　　訴訟代理人　郭憲文律師
右當事人間，因請求遷讓房屋等事件，上訴人對於中華民國九十二年八月二十九日臺
灣臺北地方法院九十年度訴字第一０八五號第一審判決，提起上訴，經本院於九十三
年七月二十七日言詞辯論終結，判決如左：
    主      文
原判決關於命上訴人等按月應連帶給付之金額，逾越新臺幣肆仟貳佰伍拾陸元部分、
及訴訟費用之裁判廢棄。
右開廢棄部分，被上訴人在第一審之訴駁回。
其餘上訴駁回。
第一、二審訴訟費用，由上訴人等負擔百分九十五，其餘由被上訴人負擔。
    事實及理由
一、被上訴人起訴主張：上訴人等占有、使用坐落於台北市○○區○○段二小段七八
    五－三、七八六、七九一－一地號土地上之門牌號碼為台北市○○街六○○巷七
    六弄七十號二樓、面積九○．八八平方公尺、建號二○二○號之房屋 (以下稱系
    爭房屋 )，係被上訴人於民國八十八年四月十五日向訴外人林茂雄承購，同年六
    月五日為所有權移轉登記；上訴人等之占有、使用無正當之權源，經被上訴人委
    請律師函請遷讓系爭房屋，未獲置理；為此，基於民法第七百六十七條、第一百
    八十四條、第一百八十五條、及第一百七十九條之規定，求為命上訴人等應自系
    爭房屋遷讓返還被上訴人，並自民國八十八年六月六日起至遷讓、返還系爭房屋
    之日止，按月連帶給付被上訴人新臺幣(以下同)二萬二千九百六十七元之判決。
    並聲明：(一)上訴駁回。(二)第二審訴訟費用由上訴人等負擔。
二、上訴人等則以：被上訴人於八十八年六月五日登記為所有權人之系爭房屋，係上
    訴人乙○○於民國六十九年一月二日以分期付款方式，向訴外人福欣建設股份有
    限公司(以下稱福欣公司)承購，而與之簽訂房屋預定買賣契約書，並依約按期繳
    納房屋價款，嗣因福欣公司經營不善，發生財務危機與訴外人林茂雄簽訂協議書
    ，約定上訴人乙○○仍應按期繳納價款，林茂雄負有將系爭房屋之所有權，移轉
    登記予上訴人乙○○，且已由承造系爭房屋之清源營造股份有限公司 (以下稱清
    源公司 )將系爭房屋交付上訴人乙○○占有、使用；詎林茂雄竟違背協議書之約
    定，與被上訴人通謀而簽訂虛偽之不動產買賣契約書，將系爭房屋之所有權以買
    賣為原因，由洪松男移轉登記予被上訴人；上訴人乙○○之占有、使用系爭房屋
    ，自非無權占有。至於上訴人丁○○、甲○○係上訴人乙○○之妻、兒，其等占
    有、使用系爭房屋，亦同上訴人乙○○非無權占有，且係輔助占有，被上訴人提
    起本件訴訟於法自屬無據等語，資為抗辯。並聲明：(一)原判決廢棄。(二)被上
    訴人在第一審之訴及其假執行之聲請均駁回。(三)第一、二審訴訟費用由被上訴
    人負擔。
三、被上訴人主張上訴人等占有、使用之系爭房屋，係被上訴人民國八十八年四月十
    五日向訴外人林茂雄承購，同年六月五日為所有權人移轉登記，經被上訴人委請
    律師函請遷讓系爭房屋，未予置理等事實，上訴人等除抗辯被上訴人與訴外人林
    茂雄間之買賣契約為通謀虛偽意思表示外，並不爭執，且有系爭房屋之建物登記
    謄本為憑；經查：
(一)按：當事人主張有利於己之事實者，就其事實有舉證之責任。民事訴訟法第二百
    七十七條前段定有明文。又：民法第八十七條第一項所謂通謀虛偽意思表示，係
    指表意人與相對人雙方故意為不符真意之表示而言，若僅一方無欲為其意思表示
    所拘束之意而表示與真意不符之意思者，即難指為通謀而為虛偽意思表示。第三
    人主張表意人與相對人通謀而為虛偽意思表示者，該第三人應負舉證之責。最高
    法院五十年度臺上字第四二一號、四十八年度臺上字第二九號分別著有判例可資
    參照。本件被上訴人主張上訴人等占有、使用系爭房屋，係被上訴人向訴外人林
    茂雄承購，並為所有權移轉登記，上訴人等之占有、使用為無正當之權源等事實
    ，業據提出被上訴人與訴外人林茂雄間之不動產買賣契約書、系爭房屋之建物登
    記謄本在卷為憑；上訴人自應就其抗辯被上訴人與訴外人林茂雄間之不動產買賣
    契約，為通謀虛偽意思表示，且其占有、使用系爭房屋有正當權源等有利於己之
    事實，依首揭法條規定，負其舉證之責任，合先敘明。
(二)上訴人等抗辯被上訴人與訴外人林茂雄間之買賣契約，為通謀虛偽意思表示，無
    非以訴外人林茂雄依其於七十七年六月與福欣公司等所簽協議書第十條之約定，
    有將系爭房屋所有權移轉登記予上訴人乙○○之義務，訴外人林茂雄為規避其履
    行協議書之義務，以被上訴人為人頭，簽訂虛偽之買賣契約，將系爭房屋所有權
    移轉登記予被上訴人等情為其論據；查上訴人等所提出訴外人林茂雄與福欣公司
    間所簽訂之協議書 (原審卷第四九至五八頁)，係於民國七十七年六月間簽訂，
    立協議書之當事人計有徐密(稱甲方)、福欣公司 (稱乙方)、徐兩福 (稱丙方)、
    徐清美(稱丁方)、徐兩合、徐貴美 (合稱戊方)、及訴外人林茂雄 (稱己方)等人
    ，其第十條有「關於嘉華吳興二村內之客戶，凡已與乙方成立協議者，由己方依
    據協議書之內容辦理。．．．」之約定，上訴人乙○○亦已於七十三年十月二十
    日亦與福欣公司簽定協議書(原審卷第一三三、一三四頁)等事實，有上開二協議
    書影本在卷為憑；惟訴外人林茂雄與福欣公司所簽訂協議書第十條所謂「由己方
    依據協議書之內容辦理」，此之「協議書」究係上訴人乙○○與福欣公司間之協
    議書，抑係訴外人林茂雄與福欣公司間之協議書，其約定並不明確；且依上訴人
    乙○○與福欣公司間之協議書，福欣公司固有將系爭房屋所有權移轉登記予上訴
    人乙○○之義務，但訴外人林茂雄既非該協議書簽訂之當事人，不受該協議書約
    定內容之拘束；訴外人林茂雄固有依其與福欣公司間之協議書內容辦理之義務，
    其不履行與福欣公司間協議書內容辦理之義務，係其對於福欣公司應負債務不履
    行之責任，上訴人乙○○又非該協議書簽訂之當事人，非得依該協議書約定之內
    容主張其權利，矧訴外人林茂雄與福欣公司間之協議書，並無訴外人林茂雄應將
    系爭房屋所有權移轉登記予上訴人乙○○之約定內容。上訴人等以被上訴人係訴
    外人林茂雄為規避履行訴外人林茂雄與福欣公司間協議書義務之人頭，而與訴外
    人林茂雄通謀虛偽簽訂系爭房屋之買賣契約之抗辯，自無可採；至於上訴人等另
    舉被上訴人與其他住戶間之買賣契約，均係由訴外人林茂雄出面訂約等事證，認
    被上訴人為訴外人林茂雄之人頭等語；惟查被上訴人係居住於雲林縣斗市，其與
    其他住戶間之買賣契約，為法律行為，依民法一百六十七條之規定，非不得授與
    代理權予同胞兄弟即居住於臺北市之訴外人林茂雄，上訴人以此認被上訴人為訴
    外人林茂雄之人頭，亦係推測之詞，不足為憑。
(三)上訴人等又以被上訴人以四百萬元，向訴外人林茂雄買受系爭房屋，惟其與訴外
    人林茂雄間有與價金同額之資金往來，而認被上訴人與訴外人林茂雄間之買賣契
    約為虛偽通謀之意思表示等語為抗辯；惟查被上訴人與訴外人林茂雄為同胞兄弟
    ，除有與價金同額之資金往來外，尚有多筆之資金往來之事實，有原法院函調之
    資金往來資料(原審二卷第三○頁至第四二頁、第六三頁至第七八頁)憑，非得以
    兄弟間資金往來而推測其買賣契約為通謀虛偽意思表示，上訴人是項抗辯亦非可
    採。
(四)綜合上述，上訴人等抗辯被上訴人買受系爭房屋，與訴外人林茂雄通謀為虛偽意
    思表示之事實，無法舉證以實其說，自無可採；被上訴人所主張之上開事實，應
    堪信為真實。
四、上訴人等又以被上訴人所有系爭房屋，係上訴人乙○○向訴外人福欣公司預購，
    依約按期繳交價款，完工後由營造之清源公司交付占有、使用，提出交屋單 (原
    審一卷第二三八、二三九頁 )為憑，並經證人鍾勝閎結證屬實，其占有、使用非
    無正當權源等語為抗辯。惟查被上訴人所有系爭房屋，原為訴外人林茂雄所有信
    託登記予訴外人洪松男，於被上訴人向訴外人林茂雄承購，後由洪松男移轉登記
    予被上訴人等事實，有被上訴人與訴外人林茂雄不動產買賣契約書、建物登記謄
    本在卷足稽；依土地法所為之登記，有絕對效力，土地法第四十三條定有明文，
    被上訴人所有系爭房屋既依土地法所為之登記，自生絕對之效力，依民法第七百
    六十五條之規定，得自由使用、收益、處分其所有物，並排除他人之干涉。上訴
    人之占有、使用系爭房屋，雖係上訴人乙○○向訴外人福欣公司預購，完工後由
    營造之清源公司所交付，惟未依土地法為所有權之登記，其占有、使用於無其他
    法律上之正當權源，被上訴人非不得依民法第七百六十五條之規定，予以排除；
    上訴人等又未舉證證明其占有、使用系爭房屋，有其他法律上之正當權源，對於
    被上訴人而言，其占有、使用自屬無權占有，所為之抗辯，尚非可採。至於上訴
    人等因訴外人清源公司交付系爭房屋，未依土地法之規定為所有權登記，係上訴
    人乙○○與訴外人福欣公司間另一履行契約之法律關係，不影響被上訴人對於系
    爭房屋所有權之絕對效力，附此敘明。
五、查：所有人對於無權占有或侵奪其所有物者，得請求返還之。對於妨害其所有權
    者，得請求除去之。有妨害其所有權之虞者，得請求防止之。無法律上原因而受
    利益，致他人受損害者，應返還其利益，因故意或過失，不法侵害他人之權利者
    ，負損害賠償責任。民法第七百六十七條、第一百七十九前段、第一百八十四條
    第一項條第一項前段分別定有明文。又：依不當得利之法則請求返還不當得利，
    以無法律上之原因而受利益，致他人受有損害為其要件，故其得請求返還之範圍
    ，應以對方所受之利益為度，非以請求人所受損害若干為準，無權占有他人土地
    ，可能獲得相當於租金之利益為社會通常之觀念，是被上訴人抗辯其占有系爭土
    地所得之利益，僅相當於法定最高限額租金之數額，尚屬可採。被上訴人與債務
    人間之租賃關係，既經執行法院裁定除去後，實施拍賣，由上訴人拍定取得權利
    移轉證書，則自是時起被上訴人繼續占有該房屋，自屬侵害上訴人之房屋所有權
    ，上訴人對於被上訴人，非不得請求賠償相當於租金之損害金。亦有最高法院六
    十一年台上字第一六九五號、六十七年台上字第三六二二號判例意旨，可資參照
    。本件上訴人等無法律上之正當權源占有、使用被上訴人所有系爭房屋，為無權
    占有，已如前述，並已侵害被上訴人所有權之權能，受有相當於租金之利益，致
    被上訴人受有相當於租金之損害。被上訴人請求上訴人等返還系爭房屋，並自被
    上訴人為所有權登記之翌日起，至返還系爭房屋之日止，按月賠償(返還)相當於
    租金之損害(利益)，依首揭法條規定、判例意旨，於法尚非無據，應予准許。
六、按：城市地方房屋之租金，以不超過土地及其建物申報總價額年息百分之十為限
    ，土地法第九十七條第一項定有明文。經查本件被上訴人所有系爭房屋九十年度
    課稅現值為二十萬二千一百元，有被上訴人提出之房屋現值證明書一紙在卷 (原
    審一卷第一二頁 )可稽，而系爭房屋坐落基地即台北市○○區○○段二小段七八
    五－三、七八六、七九一－一地號，土地面積各為四三平方公尺、一三八平方公
    尺、二二三平方公尺，被上訴人雖登記其應有部分各為一百分之三二、一百分之
    三二、一百分之五一，惟同一基地上被上訴人除所有系爭房屋外，尚有被上訴人
    與其他住戶訟爭之房屋即同號四樓(建號二○二二號)、三樓 (原審一卷第九三至
    第一○六頁 )，其所登記之應有部分應包含同號三、四樓房屋應占基地之比例，
    且依被上訴人與訴外人林茂雄間之不動產買賣契約書第一條所約定基地之應有部
    分為各百分之六，自應以此比例為被上訴人所有系爭房屋基地之應占有比例，被
    上訴人以其所登記之應有部分計算，顯非正當。本院查上開三筆土地八十六年七
    月之申報地價均為每平方公尺二萬一千七百六十元，有被上訴人所提出之台北市
    地價謄本(原審一卷第七九頁)在卷可考。被上訴人所有系爭房屋坐落於臺北市○
    ○街屬臺北市東區，距市政府不遠，居家寧靜，鄰近交通便捷，應為兩造不爭之
    事實，被上訴人請求上訴人等賠償 (返還)相當於租金之損害 (利益)，以土地及
    其建築物申報總價額年息百分之七計算，尚稱相當。依上論述，上訴人等所受相
    當於租金之利益、即被上訴人所受相當於租金之損害為每月四千二百五十六元，
    其計算式為：{202100+21760×[(43+138+223)×6%]}×7%÷12=4256(四捨五入)
    ，被上訴人請求上訴人等給付之金額，於上開範圍內應予准許，逾越上開範圍之
    請求，非法所許，不應准許。
七、上訴人丁○○、甲○○抗辯其等為上訴人乙○○之妻、兒，占有、使用系爭房屋
    ，係上訴人乙○○之占有輔助人，不負遷讓、返還系爭房屋及與上訴人乙○○負
    連帶責任等語；惟查所謂占有輔助人，係指自其內部關係觀之，受他人之指示如
    受僱人、學徒或基於其他類似關係，而對於物有管領力者而言。上訴人丁○○雖
    為上訴人乙○○之妻，
    之兒，業已成年，有其獨立、自主之行為能力人，有
    一一頁)足稽，其等占有、使用系爭房屋均有其自主性，難謂受上訴人乙○○之
    指示，而為占有輔助人，上訴人丁○○、甲○○之抗辯，即無可採。又上訴人丁
    ○○、甲○○為上訴人乙○○之妻、兒，對於上訴人乙○○非系爭房屋之所有權
    人，難諉為不知，其占有、使用系爭房屋，應負過失侵權行為之責任，依民法第
    一百八十五條之規定，應與上訴人乙○○負連帶責任，毋庸置疑。
八、從而，被上訴人依民法七百六十七條、第一百七十九條、第一百八十五條之規定
    ，請求上訴人等應自系爭房屋遷讓，返還被上訴人，並自八十八年六月六日起至
    返還系爭房屋之日止，按月連帶給付被上訴人四千二百五十六元，於法尚非無據
    ，應予准許；原法院於上開範圍內為被上訴人勝訴判決，並依兩造陳明願供擔保
    ，分別酌定擔保金額，為准、免假執行之宣告，經核尚無不合；上訴意旨指摘原
    法院此部分之判決不當，求予廢棄，非有理由，應予駁回。原法院逾越上開範圍
    為被上訴人之勝訴判決，容有未恰；上訴意旨指摘原法院此部分之判決不當，求
    予廢棄，非無理由，應由本院予以廢棄，更為判決如主文第二項所示。
九、本件事證已臻明確，兩造其他攻擊、防禦方法，及提出未援用之證據，經斟酌後
    認不影響判決基礎，無逐一論述必要，併此敘明。
據上論結，本件上訴為部分有理由、部分無理由，爰判決如主文。
中　　　華　　　民　　　國　　九十三　　年　　　八　　　月　　  十  　　日
                                    民事第六庭
                                        審判長法  官　林　丁　寶
                                              法  官　高　鳳　仙
                                              法  官　陳　博  享
正本係照原本作成。
不得上訴。
中　　　華　　　民　　　國　　九十三　　年　　　八　　　月　　 十一 　　日
　　　　　　　　　　　　　　　　　　　　　　　書記官　鄭　靜　如
